【裁判字號】    98,易,271
【裁判日期】    980619
【裁判案由】    詐欺
【裁判全文】
臺灣桃園地方法院刑事判決               98年度易字第271號
公  訴  人  臺灣桃園地方法院檢察署檢察官
被      告  丙○○
上列被告因詐欺案件，經檢察官提起公訴（97年度偵字第18027
、18438 、18736 、21054 號）及移送併辦（97年度偵字第3354
3 號），本院判決如下：
    主  文
丙○○幫助意圖為自己不法之所有，以詐術使人將本人之物交付
，處有期徒刑陸月，如易科罰金，以新臺幣壹仟元折算壹日。
    事  實
一、丙○○雖可預見將金融機構帳戶提供予姓名年籍不詳之人使
    用，可能幫助不詳之犯罪集團從事財產犯罪行為，作為取得
    財物或財產上之利益之管道，竟基於縱使該人將其帳戶用以
    從事詐欺取財之財產犯罪行為，亦不違反其本意之幫助犯意
    ，於民國97年6 月20日之某時，在臺灣地區某不詳地點，將
    其所申請之中華郵政股份有限公司中壢志廣郵局帳號000000
    00000000號帳戶（下稱志廣郵局帳戶）之存摺、晶片卡及密
    碼，交予某真實姓名年籍不詳之詐騙集團成員，而以此方式
    幫助該成員及其所屬之犯罪集團成員詐騙他人財物。嗣該詐
    騙集團成員取得前開帳戶存摺、晶片卡及密碼後，即與其所
    屬犯罪集團成員共同基於意圖為自己不法所有之犯意聯絡，
    於如附表各編號所示時間，以如附表各編號所示方式，致如
    附表各編號所示被害人陷於錯誤，詐取如附表各編號所示財
    物，其中除庚○○匯入款項未遭提領而未遂外，其餘款項均
    於存入志廣郵局帳戶同日遭人提領殆盡。嗣辛○○、壬○○
    、己○○、甲○○、吳怡慧、戊○○、庚○○察覺有異，知
    悉遭人詐騙，始報警處理而循線查知上情。
二、案經臺中縣警察局太平分局、桃園縣政府警察局大園分局、
    臺北縣政府警察局金山分局報告臺灣桃園地方法院檢察署檢
    察官，暨高雄市政府警察局鼓山分局報告臺灣高雄地方法院
    檢察署檢察官呈請臺灣高等法院檢察署檢察官令轉臺灣桃園
    地方法院檢察署檢察官偵查起訴；及高雄市政府警察局三民
    二分局報告臺灣高雄地方法院檢察署檢察官偵查後移送本院
    併案審理。
    理  由
壹、證據能力部分：
    本案所引用之供述及非供述證據，經本院依法踐行調查證據
    程式，檢察官及被告均不爭執各該證據之證據能力，且亦查
    無依法應排除其證據能力之情形，是後述所引用證據之證據
    能力均無疑義。
貳、實體部分：
一、訊據被告丙○○矢口否認有何幫助詐欺取財之犯行，辯稱：
    伊所有之志廣郵局帳戶遺失了，該帳戶是於84年間開戶，長
    期沒有在使用，後來因為女兒邱惠茹生病要向國華人壽保險
    公司申請保險金，因此才又申辦、使用該帳戶，重新申辦時
    間伊忘記了，97年6 月20日係伊父親說小孩要領保險理賠，
    向伊要志廣郵局帳戶晶片卡，伊因此辦理晶片卡，郵局核發
    晶片卡後，伊就應父親之要求將志廣郵局帳戶晶片卡併同存
    摺、印章等件交給伊父親請領小孩保險理賠，伊父親處理完
    保險事宜後就將志廣郵局帳戶存摺、晶片卡等件交還給伊，
    伊忘記是當天或過幾天還給伊，之後伊將該存摺、晶片卡放
    在機車車廂裡，後來遺失了，伊不知道何時遺失，伊並沒有
    幫助詐騙集團云云，經查：
  (一)被害人辛○○、壬○○、己○○、甲○○、吳怡慧、戊○○
    、庚○○於如附表各編號所示時間，因犯罪集團成員以如附
    表各編號所示方式施用詐術而陷於錯誤，給付如附表各編號
    所示財物，除被害人庚○○匯入金額未遭提領外，其餘均於
    被害人存入款項同日遭人以提款卡提領殆盡等情，業據被害
    人辛○○、壬○○、己○○、甲○○、吳怡慧、戊○○、庚○○證述甚詳（見97年度偵字第23504 號卷第9-10頁，97年
    度偵字第18438 號卷第9-10、11-13 頁，屏東縣政府警察局
    屏東分局刑事偵查卷宗第2-3 頁，97年度偵字第30777 號卷
    第3-4 頁，97年度偵字第25598 號卷第9 頁，97年度偵字第
    25728 號卷第4-5 頁，臺中市警察局第六分局刑事偵查卷宗
    第4-6 頁，97年度偵字第18736 號卷第3-4 、44頁，97年度
    偵字第18027 號卷第7-8 頁），並有志廣郵局帳戶開戶資料
    及交易明細、奇摩拍賣網站網頁資料、郵政存簿儲金簿影本
    、綜合活期儲蓄存款存簿影本、郵政自動櫃員機交易明細表
    、中華郵政公司自動櫃員機儲戶交易明細表、國內匯款執據
    、中國信託交易明細表在卷可稽（見97年度偵字第23504 號
    卷第12-14 、47-48 之1 、15-26 、11頁，97年度偵字第18
    438 號卷第20-22 、18-19 頁，屏東縣政府警察局屏東分局
    刑事偵查卷宗第4 、6 、16-22 、12頁，97年度偵字第3077
    7 號卷第5-6 、7 頁，97年度偵字第25598 號卷第21-21 之
    1 、17、18-20 頁，97年度偵字第25728 號卷第21-23 、10
    -19 、20頁，臺中市警察局第六分局刑事偵查卷宗第10-12
    、24-26 、7 頁，97年度偵字第18736 號卷第4 、20-24 、
    5 頁，97年度偵字第18027 號卷第15-16 、25-27 、11-14
    、10頁），堪認被害人辛○○等7 人指述其等有遭犯罪集團
    詐騙，而分別匯款如附表所示金額至被告志廣郵局帳戶等情
    ，應與事實相符，堪以採信。
  (二)被告雖以前詞置辯，惟查，被告另於警詢時供稱：志廣郵局
    帳戶是作為繳交兒子保險費用之轉帳用云云（見97年度偵字
    第18027 號卷第5 頁），又於本院準備程序時供稱：該帳戶
    長期沒有使用，因此伊在97年5 、6 月間為了申請保險金而
    重新辦過該帳戶云云（見本院易字卷第14頁），嗣又改稱：
    直到97年3 月保險費下來時，伊才使用該帳戶云云（見本院
    易字卷第14頁），被告就開立志廣郵局帳戶之用途及何時為
    申請保險金而重新辦理、使用志廣郵局帳戶等情，前後供述
    不一，所言已值懷疑，參以本院函詢國華人壽保險股份有限
    公司（下稱國華人壽）有關邱蕙茹之投保、申請理賠情形，
    該公司函覆被保險人邱惠茹自91年12月28日投保，並曾於92
    年11月4 日、93年4 月21號、93年10月6 號、94年4 月1 號
    、96年3 月8 號、97年3 月11號因申請而核定為理賠給付，
    且理賠給付申請書所指定匯款帳戶均為被告所有之志廣郵局
    帳戶，此有該公司98年2 月19日（98）華壽理賠字第0304號
    函及附件在卷可稽（見本院審易字卷第47-48 、50-51 、53
    -54 、56-57 、59 -60、62-63 頁），且據卷附被告志廣郵
    局帳戶之交易明細（95年7 月1 日至97年7 月10日），國華
    人壽確曾於96年3 月9 日、97年3 月12日匯款至被告志廣郵
    局帳戶（見97年度偵字第18027 號卷第27頁），與被告所辯
    長期未使用志廣郵局帳戶、直到97年3 月、6 月為申請保險
    理賠而重新申辦、使用該帳戶等情並不相符，顯見被告前揭
    所辯，係臨訟卸責之詞，委不足採。
  (三)被告又辯稱：伊父親說領小孩保險理賠要志廣郵局帳戶晶片
    卡，伊因此於97年6 月20日辦理，郵局核發後，伊就應父親
    之要求將志廣郵局帳戶晶片卡併同存摺、印章等件交給伊父
    親，伊父親處理完保險事宜後就將志廣郵局帳戶存摺、晶片
    卡等件交還給伊，伊忘記是當天或過幾天還給伊，之後伊將
    該存摺、晶片卡等件放在機車車廂裡，後來遺失了云云。然
    查，據上開國華人壽函覆內容可知，國華人壽最後一次核發
    被保險人邱惠茹理賠金額之日期為97年3 月11日，該款項業
    於翌日（12日）匯入被告志廣郵局帳戶，其後被保險人邱惠
    茹即無其他理賠資料，被告辯稱其於97年6 月20日辦理志廣
    郵局帳戶晶片卡係為請領小孩保險理賠一節，應非屬實。而
    證人即被告之父丁○○於本院審理時證稱：伊有使用志廣郵
    局帳戶處理孫女保險退款一事，伊有去領錢，但伊忘記日期
    為何，伊處理完國華人受退款一事後，就將志廣郵局帳戶存
    摺、提款卡等件交還被告，被告之後並沒有再因其他理由將
    志廣郵局帳戶存摺、提款卡等件交給伊使用，被告該帳戶存
    摺曾遺失，因此伊有叫被告辦理存摺，但沒有叫被告辦理晶
    片卡，伊不知道辦理晶片卡的事情，也沒有要求被告在97年
    6 月20日將志廣郵局帳戶晶片卡、存摺、印章等件交給伊等
    語甚詳（見本院易字卷第70-71 頁），參以被告本於警詢時
    供稱：父親最後一次是在97年6 月初左右幫伊領完錢後，將
    存摺、金融卡交給伊，伊就將該等物件丟在機車置物箱內云
    云（見97年度偵字第25598 號卷第5 之1 頁），卻於本院準
    備程序時改稱：伊存摺沒有遺失過云云（見本院審易字卷第
    36頁），嗣又於本院陳稱：「... 核發晶片卡之後，我將帳
    戶、存摺、提款卡給我的父親，我的父親處理完保險事宜之
    後過幾天把我的存摺、提款卡還給我，之後才遺失。」經本
    院質以：「本件被害人受騙時間均在97年6 月20號及6 月21
    號，你是說本件被告應該不是你，而是你的父親，是否如此
    ？」，被告始再度改稱：「... 我不記得我父親是6 月20日
    當天還給我或是過幾天還給我... 」云云（見本院易字卷第
    15-16 頁），被告就其何時將志廣郵局帳戶提款卡等件交給
    其父親提領理賠金額、其父親何時歸還、該帳戶是否曾遺失
    等情，前後供述不一，益見被告前揭所辯應係臨訟推諉之詞
    ，顯不足採。
  (四)被告雖辯稱：伊志廣郵局帳戶遺失了，伊並沒有幫助詐騙集
    團云云。然查，詐欺正犯為避免員警自帳戶來源回溯追查出
    真正身分，乃以他人帳戶供作詐得款項出入之帳戶，此為詐
    欺正犯需利用他人帳戶之原因，相應於此，詐欺正犯亦會擔
    心如使用他人帳戶，因帳戶持有人非本人，則詐得款項將遭
    不知情之帳戶持有人提領，或不知情帳戶持有人逕自掛失以
    凍結帳戶之使用，甚或知情之帳戶持有人以辦理補發存摺、
    變更印鑑、密碼之方式，將帳戶內存款提領一空，致其費盡
    周章所詐得之款項化為烏有。則詐欺正犯為所使用之帳戶，
    必須為其所能控制之帳戶，始能確保詐得款項能自由予以支
    配使用。申言之，詐欺正犯絕不可能使用他人遺失存摺、提
    款卡、密碼之帳戶供作詐得款項匯入之帳戶，以免遭受真正
    帳戶持有人提領或掛失之風險。經查，如附表所示被害人分
    別於97年6 月20日、21日將如附表所示受騙金額存入被告志
    廣郵局帳戶，而上開款項除被害人庚○○匯入金額未遭提領
    外，均於存入款項同日遭人以提款卡提領殆盡，此有志廣郵
    局帳戶交易明細在卷可稽（見97年度偵字第18027 號卷第27
    頁），若非被告有意幫助詐騙集團為詐騙行為，何以詐騙集
    團甘冒上開帳戶遭掛失或各該款項遭提領之風險而使用該帳
    戶。再者，被告先供述：拾獲人知道志廣郵局帳戶密碼，是
    因為伊將密碼寫在存摺上云云（97年度偵字第23504 號卷第
    42頁），又供稱：伊密碼為888888，伊有在存摺小角落寫1
    個8 ，伊不知道詐騙集團為何會知道其密碼云云（見97年度
    核交字第2020號卷第26頁），就詐騙集團成員何以知悉其晶
    片卡密碼等情，前後供述不一，其上開所辯，應非屬實，被
    告將上開志廣郵局帳戶之存摺、晶片卡、密碼提供予詐欺集
    團使用一節，應可認定。
  (五)至被告聲請傳喚之證人乙○○於審理中證稱：保險理賠事由
    被告父親與伊接洽，然並無因為保險一事而由被告父親將志
    廣郵局帳戶交付給伊之情形，伊也不知道被告志廣郵局帳戶
    有被詐騙集團使用之事等語（見本院易字卷第43頁），所述
    無從為被告有利之認定。
  (六)按金融存款帳戶，事關存戶個人財產權益之保障，與存戶之
    提款卡結合，其專屬性、私密性更形提高，一般人亦均有應
    妥為保管提款卡，以防止被他人冒用之認識，縱有特殊情況
    偶有將存摺交付他人之需，亦必深入瞭解其用途後再行提供
    以使用，恆係吾人日常生活經驗與事理；且金融帳戶為個人
    理財之工具，申請開設金融帳戶並無任何特殊之限制，一般
    民眾皆可以存入最低開戶金額之方式申請開戶，一個人可以
    在不同之金融機構申請多數之存款帳戶使用，並無何困難，
    此乃眾所週知之事實。則依一般人之社會生活經驗，苟見非
    親非故之人不以自己名義申請開戶，反而向他人蒐集金融機
    構帳戶供己使用，衡情對收集者將所收集之帳戶用於詐欺犯
    罪乙節當有預見。況觀諸現今社會上，詐騙集團收購人頭帳
    戶，持以作為信貸、手機簡訊詐欺之事，常有所聞，出賣或
    出借帳戶予非親非故之人，受讓人係為謀非正當資金進出，
    而隱瞞行為人身分曝光之不法使用，幾乎已成為人盡皆知之
    犯罪手法等情，益當信而有徵。本件被告明知將晶片卡、密
    碼等有關個人財產、身分之物品，淪落於不明人士手中，極
    易被利用為與財產有關之犯罪工具；被告竟加以同意，顯然
    對於該帳戶作為不法使用，有所認識且並不違背其本意，其
    既對帳戶交付他人使用，可能遭犯罪集團用以犯罪有所預見
    ，且不違背本意而為之，應有幫助詐欺取財之不確定故意甚
    明。從而，本件事證明確，被告幫助犯詐欺取財之犯行堪以
    認定，應予依法論科。
二、核被告所為，係犯刑法第30條第1 項、第339 條第1 項、第
    3 項之幫助詐欺取財既遂罪、幫助詐欺取財未遂罪。被告提
    供自己之上開金融機構帳戶予真實姓名年籍不詳之詐騙集團
    成員之行為，而幫助其等詐欺取財之用，客觀上僅有一次幫
    助行為，而主觀上係以幫助他人詐欺之意思而參與犯罪構成
    要件以外之行為，幫助正犯詐欺被害人辛○○、壬○○、己○○、甲○○、吳怡慧、戊○○6 人之財物既遂及庚○○1
    人之財物未遂，而侵害被害人7 人之個人財產法益，為一行
    為觸犯數罪名之想像競合犯，應依刑法第55條前段之規定，
    從一重處斷。又被告以幫助之意思，參與構成要件以外之行
    為，為幫助犯，依刑法第30條第2 項規定，按正犯之刑減輕
    之。另如犯罪事實欄所載之幫助詐欺被害人辛○○、甲○○
    （臺灣桃園地方法院檢察署檢察官以97年度偵字第23504 號
    、第25598 號聲請簡易判決處刑，業經本院以98年度易字第
    300 號為不受理判決）、己○○（臺灣高雄地方法院檢察署
    檢察官以97年度偵字第33543 號移送併辦），雖未據檢察官
    起訴，然該部分犯罪事實與檢察官已起訴之幫助詐欺被害人
    壬○○、吳怡慧、戊○○、庚○○犯罪事實部分，有想像競
    合犯之裁判上一罪關係，應為起訴效力所及，本院自應予以
    審理判決。爰審酌被告明知犯罪集團多利用人頭帳戶資為詐
    騙被害人匯款之工具，竟任意將自己所申請之志廣郵局帳戶
    交付真實姓名年籍不詳之詐騙集團成員，且其所提供帳戶非
    惟幫助犯罪集團者遂行詐欺取財目的，同時使犯罪集團得以
    隱匿其真實身分，減少遭查獲之風險，愈使其肆無忌憚，加
    深犯罪之猖獗，對於社會治安有相對之危險性，並量及被害
    人之人數及受騙金額，及其犯後否認犯行，一再飾詞圖卸，
    顯然毫無悔意等一切情狀，量處如主文所示之刑，並諭知易
    科罰金之折算標準，以示儆懲。
據上論斷，應依刑事訴訟法第299 條第1 項前段，刑法第339 條
第1 項、第3 項、第30條第1 項前段、第2 項、第55條前段、第
41條第1 項前段，刑法施行法第1 條之1 第1 項、第2 項前段，
判決如主文。
本案經檢察官徐文豪到庭執行職務。
中    華    民    國    98    年    6     月    19    日
                  刑事第四庭審判長法  官  袁雪華
                                  法  官  張淑華
                                  法  官  林宜靜
以上正本證明與原本無異。
如不服本判決應於收受判決後10日內向本院提出上訴書狀，並應
敘述具體理由。其未敘述上訴理由者，應於上訴期間屆滿後20日
內向本院補提理由書 (均須按他造當事人之人數附繕本)「 切勿
逕送上級法院」。
                                  書記官  黃俊燁
中    華    民    國    98    年    6     月    19    日
附錄論罪科刑法條
中華民國刑法第339條（普通詐欺罪）
意圖為自己或第三人不法之所有，以詐術使人將本人或第三人之
物交付者，處5 年以下有期徒刑、拘役或科或併科1 千元以下罰
金。
以前項方法得財產上不法之利益或使第三人得之者，亦同。
前二項之未遂犯罰之。
刑法第30條
中華民國刑法第30條（幫助犯及其處罰）
幫助他人實行犯罪行為者，為幫助犯。雖他人不知幫助之情者，
亦同。
幫助犯之處罰，得按正犯之刑減輕之。
附表
  ┌──┬───┬───────────────┬──────┐
  │編號│被害人│犯罪時間、詐騙方式            │詐騙財物    │
  ├──┼───┼───────────────┼──────┤
  │(一)  │辛○○│由該詐騙集團某真實姓名年籍不詳│新臺幣（下同│
  │    │      │之成員於不詳之時間，在奇摩拍賣│）18,000元  │
  │    │      │網站上佯稱販賣筆記型電腦，使廖│            │
  │    │      │宛琦陷於錯誤，而於97年6 月20日│            │
  │    │      │在臺北市○○街411 號4 樓之1 家│            │
  │    │      │中上網下標購得該筆記型電腦，並│            │
  │    │      │於同日晚間8 時許匯款至被告所有│            │
  │    │      │之志廣郵局帳戶。              │            │
  ├──┼───┼───────────────┼──────┤
  │(二)  │壬○○│由該詐騙集團某真實姓名年籍不詳│9,000元     │
  │    │      │之成員於不詳之時間，以帳號「  │            │
  │    │      │0000000 」，在奇摩拍賣網站上佯│            │
  │    │      │稱販售NOKIA N82 行動電話，使蘇│            │
  │    │      │家慶陷於錯誤，於97年6 月20日下│            │
  │    │      │午5 時20分，在屏東市清溪里建國│            │
  │    │      │路217 巷3 弄16號戶籍地上網，於│            │
  │    │      │上開網站上標得該行動電話，並於│            │
  │    │      │同日晚間8 時4 分許以讀卡機匯款│            │
  │    │      │至被告所有之志廣郵局帳戶。    │            │
  ├──┼───┼───────────────┼──────┤
  │(三)  │己○○│由該詐騙集團某真實姓名年籍不詳│11,000元    │
  │    │      │之成員於不詳之時間，在奇摩網路│            │
  │    │      │拍賣商品區佯稱販售折疊腳踏車，│            │
  │    │      │使己○○陷於錯誤，於97年6 月20│            │
  │    │      │日晚間8 時許，在高雄市三民區大│            │
  │    │      │享路87巷2 號住處上網購得，並於│            │
  │    │      │同日晚間8 時30分許在高雄市三民│            │
  │    │      │區○○街211 號統一超商內提款機│            │
  │    │      │匯款至被告所有之志廣郵局帳戶。│            │
  ├──┼───┼───────────────┼──────┤
  │(四)  │甲○○│由該詐騙集團某真實姓名年籍不詳│6,000元     │
  │    │      │之成員於不詳之時間，在奇摩網路│            │
  │    │      │拍賣網站佯稱販賣折疊腳踏車，使│            │
  │    │      │甲○○陷於錯誤，於97年6 月20日│            │
  │    │      │晚間9 時50分許，於網路上購買該│            │
  │    │      │折疊腳踏車，並於同日晚間9 時55│            │
  │    │      │分至提款機匯款至被告所有之志廣│            │
  │    │      │郵局帳戶。                    │            │
  ├──┼───┼───────────────┼──────┤
  │(五)  │吳怡慧│由該詐騙集團某真實姓名年籍不詳│1,640元     │
  │    │      │之成員於不詳之時間，以帳號「  │            │
  │    │      │edragon65 」，在奇摩拍賣網站上│            │
  │    │      │佯稱販賣抽取式春風衛生紙，使吳│            │
  │    │      │怡慧陷於錯誤，於97年6 月20日下│            │
  │    │      │午5 時25分許在臺中市西屯區順和│            │
  │    │      │三街11號家中上網下標購得該衛生│            │
  │    │      │紙，並於翌日（21日）上午9 時49│            │
  │    │      │分許，在臺中縣龍井鄉○○○路  │            │
  │    │      │171 號新庄郵局匯款至被告所有之│            │
  │    │      │志廣郵局帳戶。                │            │
  ├──┼───┼───────────────┼──────┤
  │(六)  │戊○○│由該詐騙集團某真實姓名年籍不詳│9,000元     │
  │    │      │之成員於不詳之時間，以帳號「  │            │
  │    │      │0000000 」，在奇摩拍賣網站上佯│            │
  │    │      │稱販賣APPLE IPHONE 16G行動電話│            │
  │    │      │，使戊○○陷於錯誤，而於97年6 │            │
  │    │      │月20日下午4 時30分許，在臺中縣│            │
  │    │      │太平市○○路122 巷12號住處上網│            │
  │    │      │下標、得標，並於翌日（21日）上│            │
  │    │      │午9 時59分，在苗栗縣通宵鎮中正│            │
  │    │      │路76號通宵郵局苗栗14支局，以臨│            │
  │    │      │櫃匯款之方式將金額匯至被告所有│            │
  │    │      │之志廣郵局帳戶。              │            │
  ├──┼───┼───────────────┼──────┤
  │(七)  │庚○○│由該詐騙集團某真實姓名年籍不詳│7,000 元    │
  │    │      │之成員於不詳之時間，以帳號「  │            │
  │    │      │picachu.pudin 」，在奇摩拍賣網│            │
  │    │      │站上佯稱販售折疊腳踏車（型號：│            │
  │    │      │VENZ02028） ，使庚○○陷於錯誤│            │
  │    │      │，而於97年6 月20日晚間9 時許，│            │
  │    │      │在中山大學於該網站下標、得標，│            │
  │    │      │並於翌日（21日）下午2 時32 分 │            │
  │    │      │許，在高雄市鼓山區○○○路17號│            │
  │    │      │鼓山郵局將金額匯至被告所有之志│            │
  │    │      │廣郵局帳戶。                  │            │
  └──┴───┴───────────────┴──────┘


司法院資訊處製作；財團法人民間司法改革基金會備份。
